【裁判字號】    95,上易,514
【裁判日期】    950511
【裁判案由】    侵占
【裁判全文】
臺灣高等法院刑事判決                 95年度上易字第514號
上  訴  人
即  被  告  乙○○
選任辯護人  舒建中律師
上列被告因侵占案件，不服臺灣板橋地方法院94年度易字第32號
，中華民國94年12月16日第一審判決（起訴案號：臺灣板橋地方
法院檢察署93年度偵字第10871號），提起上訴，本院判決如下
：
    主  文
原判決撤銷。
乙○○無罪。
    理  由
一、公訴意旨略以：上訴人即被告乙○○於民國92年8月間代理
    良友旅行社股份有限公司（下簡稱良友公司），向參加該公
    司所舉辦之「麗星郵輪─宮古島3天2夜之旅」（下簡稱宮古
    島之旅）團員收取旅費時，竟意圖為自己不法之所有，將其
    所收取之旅費，共計新臺幣（下同）273600元侵占入己，嗣
    經良友公司承辦人員再三催討，被告皆藉詞推託，良友公司
    始悉上情，因認涉有刑法第335條第1項之侵占罪嫌云云。
二、按犯罪事實應依證據認定之，無證據不得認定犯罪事實；不
    能證明被告犯罪者，應諭知無罪之判決，刑事訴訟法第154
    條第2項、第301條第1項定有明文。又所謂認定犯罪事實之
    證據，係指足以認定被告確有犯罪行為之積極證據而言，苟
    未能發現相當證據，或證據不足為不利於被告事實之認定時
    ，即應為有利於被告之認定，更不必有何有利之證據，亦不
    能以推測或擬制之方法，以為裁判基礎，最高法院29年度上
    字第3105號、40年度台上字第86號、56年度台上字第807號
    判例意旨可資參照。另「刑法上之侵占罪，以意圖為自己或
    第三人不法之所有，而擅自處分自己持有之他人所有物，即
    變持有為不法所有之意思為其構成要件。若未持有他人所有
    物，僅依約定應給付他人之物而未給付，則係民事上違背履
    行契約問題，與侵占罪之要件不合。」，亦經最高法院著有
    72年度台上字第1575號判決要旨可參。
三、本件檢察官認被告涉有侵占罪嫌，無非以被告之陳述，及證
    人即告訴人良友公司代理人甲○○之陳述，暨訂位單影本、
    現金保管條單影本為其依據。
四、訊據被告固坦承以旅行導遊為業，並帶領許信當等旅客參加
    麗星郵輪舉辦由告訴人公司代理之上開宮古島之旅，及未依
    限給付全部旅費273600元予告訴人公司，然矢口否認有何侵
    占犯行，辯稱伊係自行招攬許信當等旅客參加上開宮古島之
    旅，由於若未透過告訴人公司無法取得麗星郵輪床位，因此
    伊再與告訴人公司訂立旅行契約，伊賺取中間差價及帶團之
    服務小費，因為許信當等旅客對麗星郵輪船艙有意見，伊始
    未給付旅費273600元予告訴人公司，伊事後與告訴人公司就
    給付旅費事宜協調時，伊固然曾簽立現金保管條單予告訴人
    公司，並答應於92年9月16日償還此筆旅費，但伊並非告訴
    人公司員工，並未代理告訴人公司收取許信當等旅客之旅費
    ，是伊未依限給付旅費予告訴人公司純屬民事糾紛，不構成
    侵占犯行等語。
五、經查：
  (1)許信當等旅客於92年8月間由被告帶領參加告訴人公司代理
    之上開宮古島之旅，但因旅客對麗星郵輪船艙有意見，致被
    告尚未給付旅費273600元予告訴人公司之事實，業據被告坦
    承在案，核與證人甲○○所證稱告訴人公司為麗星郵輪在台
    5家代理公司之1，麗星郵輪舉辦上開宮古島之旅，被告尚未
    給付旅費273600元予告訴人公司，及證人許信當所證稱被告
    向其表示麗星郵輪在辦優惠旅遊，被告招其參加，其將旅費
    交予被告，旅行時有房間處理不好之糾紛之情節相符，此外
    復有訂位單影本、現金保管條單影本附卷可憑，是此部分事
    實，堪予認定。
  (2)如前述被告雖尚未給付旅費273600元予告訴人公司，且被告
    事後於92年9月10日所簽之「現金保管條單」亦載有「滋因
    本人乙○○代管良友旅行社麗星郵輪31人之船費，共新臺幣
    273600元整，本人承諾將於民國92年9月16日償還此筆款項
    。」等字句，但徵之告訴人公司代理人甲○○自承，告訴人
    公司為麗星郵輪舉辦上開宮古島之旅在台5家代理公司之1，
    其公司之客人來源分成2種，1種為消費者直接與其公司簽約
    ，另1種為消費者透過靠行旅行社參加旅行，其公司與此類
    消費者沒有直接法律關係，其公司與靠行旅行社始有直接法
    律關係，本件被告就是靠行旅行，其公司與被告間訂有旅行
    契約，被告再自已去找消費者，告訴人公司不能直接向本件
    消費者請求費用等語（見本院95年4月4日準備程序筆錄），
    可見被告辯稱伊係自行招攬許信當等旅客參加上開宮古島之
    旅，伊並非告訴人公司員工，並未代理告訴人公司收取許信
    當等旅客之旅費一節，尚非無據。而既然被告並未代理告訴
    人公司向許信當等旅客收取旅費，從而可知，被告自許信當
    等旅客收取之旅費，為其個人所有與告訴人公司無關，尚不
    因被告事後於92年9月10日所簽之「現金保管條單」載有「
    滋因本人乙○○代管良友旅行社麗星郵輪31人之船費…」等
    字句，即認為許信當等旅客交付旅費予被告時，此筆旅費已
    屬告訴人公司所有，被告負有保管責任。準此，儘管被告未
    能依約給付旅費273600元予告訴人公司，揆諸前開最高法院
    72年度台上字第1575號判決要旨可知，被告未給付旅費之行
    為，仍與侵占罪之要件不合，自無成立侵占罪之餘地。
六、綜上，檢察官所舉證據尚不足證明被告確有侵占犯行，此外
    本院復查無其他積極證據足以證明被告有何檢察官公訴人所
    指之犯行，應認不能證明被告犯罪，揆諸前揭規定及最高法
    院判例所示意旨，應為其無罪之諭知。原審未予詳查，遽認
    定被告確有侵占犯行，並係刑法第336條第2項之業務侵占罪
    ，自有違誤，被告上訴否認犯罪，應認有理由，自應由本院
    將原判決撤銷改諭知被告無罪，庶免冤抑。
七、臺灣板橋地方法院檢察署檢察官另以94年偵緝字第2033號向
    原審法院併案意旨略以：被告乙○○係三賀旅行社有限公司
    之職員，於93年5月中旬，受李佳融等十二人之委任，承辦
    於93年6月30日出發，同年7月5日返國之六天四夜關島旅遊
    ，李佳融等十二人並於同年五、六月間陸續以刷卡或現金支
    付方式，支付保證金及旅費共計三十八萬三千三百元予被告
    。詎被告於收取上開款項時，竟意圖為自己不法所有，將上
    開款項侵占入己，而未為李佳融等人處理旅遊事宜或將上開
    款項交付航空公司或他人，致李佳融等人未能如期出團，因
    認被告所為亦係涉犯刑法第336條第2項之業務侵占罪，而與
    本案經起訴部分有連續犯之裁判上一罪關係等語。然查本件
    被告既屬無罪，自與併案部分裁判上一罪關係，本院無從併
    予審酌，附此敘明。
據上論斷，應依刑事訴訟法第369條第1項前段、第364條、第301
條第1項前段，判決如主文。
本案經檢察官沈世箴到庭執行職務。
中    華    民    國    95    年    5     月    11    日
                  刑事第十六庭審判長法  官  葉騰瑞
                                    法  官  莊明彰
                                    法  官  黃俊明
以上正本證明與原本無異。
不得上訴。
                                    書記官  廖婷璇
中    華    民    國    95    年    5     月    11    日


司法院資訊處製作；財團法人民間司法改革基金會備份。
